【裁判字號】    98,簡上,959
【裁判日期】    990608
【裁判案由】    詐欺
【裁判全文】
臺灣高雄地方法院刑事判決             98年度簡上字第959號
上  訴  人
即  被  告  戊○○
            己○○
上列上訴人即被告因詐欺案件，不服本院高雄簡易庭98年度審簡
字第4124號中華民國98年7 月20日第一審簡易判決（臺灣高雄地
方法院檢察署檢察官聲請簡易處刑案號：98年度偵字第15661 、
17625 號）提起上訴，及檢察官移送併辦（98年度偵字第31646
號），本院管轄之第二審合議庭判決如下：
    主  文
原判決關於戊○○之第一罪（即提供自己帳戶）部分暨定執行刑
均撤銷。
戊○○幫助犯詐欺取財罪，處有期徒刑肆月，如易科罰金，以新
臺幣壹仟元折算壹日。
其他上訴駁回（即戊○○提供己○○帳戶之第二罪及己○○部分
）。
戊○○前開經撤銷改判部分所處之刑與駁回上訴（即第二罪）部
分所處之刑，應執行有期徒刑伍月，如易科罰金，以新臺幣壹仟
元折算壹日。
    事  實
一、戊○○、己○○雖預見將自己或親友之帳戶提供他人使用，
    可能幫助他人從事財產犯罪，竟各基於幫助他人犯詐欺取財
    罪之未必故意：
  (一)戊○○於民國98年3 月中旬某日，在高雄市○○路、文衡路
    口之7-11超商（下稱前開超商）門口，將其先前申辦之高雄
    銀行前鎮分行帳號000000000000號帳戶（下稱前開高銀帳戶
    ）及臺灣中小企銀大昌分行帳號00000000000 號帳戶（下稱
    前開中小企銀帳戶）之存摺、金融卡及密碼，一併提供予某
    真實姓名、年籍不詳成年人使用。嗣該人所屬詐欺集團成員
    ，旋各共同基於意圖為自己不法所有之詐欺取財犯意聯絡，
    分別致電附表編號1 至3 所示被害人，均佯以係需款孔亟之
    友人，希望能告貸應急云云，使各該被害人俱陷於錯誤，應
    允出借款項，而分別於附表編號1 至3 所示之時點，將附表
    編號1 至3 所示之金額，分別匯入附表編號1 至3 所示帳戶
    內。
  (二)戊○○情商胞弟己○○提供帳戶由其轉交予他人使用獲應允
    後，己○○乃於98年3 月下旬某日，在己○○位於高雄市前
    鎮區○○○路382 號14樓之居所（下稱前開居所）內，將其
    先前申辦之國泰世華銀行新竹分行帳號000000000000號帳戶
    （下稱前開國泰世華帳戶）之存摺、金融卡及密碼，提供予
    戊○○，戊○○旋於稍後，亦在前開超商門口，該帳戶之存
    摺、金融卡及密碼，提供予同一成年人。嗣該人所屬詐欺集
    團成員，即共同基於意圖為自己不法所有之詐欺取財犯意聯
    絡，致電附表編號4 所示被害人，佯以係需款孔亟之友人，
    希望能告貸應急云云，使該被害人陷於錯誤，應允出借款項
    ，而於附表編號4 所示之時點，將附表編號4 所示之金額，
    存入附表編號4 所示帳戶內。
二、案經高雄市政府警察局前鎮分局報請臺灣高雄地方法院檢察
    署檢察官偵查後，聲請簡易判決處刑及移送併辦。
    理  由
壹、證據能力方面
    本判決所引用之證據資料（詳後引用之各項證據），其中係
    屬傳聞證據部分，縱無刑事訴訟法第159 條之1 至第159 條
    之4 或其他規定之傳聞證據例外情形，亦因被告戊○○、己
    ○○（下合稱被告2 人）及檢察官均已明示同意作為證據使
    用（本院卷第35-39 頁參照），且本院審酌卷內並無事證顯
    示各該陳述之作成時、地與週遭環境，有何致令陳述內容虛
    偽、偏頗之狀況後，也認為適當，依刑事訴訟法第159 條之
    5 第1 項之規定，為傳聞法則之例外，應有證據能力，先予
    指明。
貳、實體方面
一、訊據被告2 人就被告戊○○先將前開高銀、中小企銀帳戶之
    存摺、金融卡及密碼，一併提供予他人，嗣被告己○○再將
    前開國泰世華銀行帳戶之存摺、金融卡及密碼，轉交予被告
    戊○○提供予同一人，而該等帳戶俱遭詐欺集團成員作為詐
    欺取財使用各情，固均不爭執，惟俱矢口否認有何幫助詐欺
    取財之犯行，被告戊○○辯稱：我是看了報載之放貸廣告後
    ，為了順利獲取貸款，始聽信對方所言，先行提供自己之前
    開高銀、中小企銀帳戶，之後因對方進而要求我需提供另一
    位願任保證人之帳戶，我才向弟弟己○○索取前開國泰世華
    帳戶之存摺、金融款及密碼而交付對方，我並無幫助詐欺之
    犯意云云；另被告己○○則辯稱：姊姊戊○○向我表示她想
    貸款，需要我擔任保證人並提供帳戶，我認為姊姊的社會經
    驗比我豐富，才會提供前開國泰世華帳戶之存摺、金融款及
    密碼，並不是要幫助他人犯罪云云。經查：
  (一)被告戊○○於98年3 月中旬某日，在前開超商門口，將其所
    申辦前開高銀及中小企銀帳戶之存摺、金融卡及密碼，一併
    提供予某真實姓名、年籍不詳成年人；至被告己○○則於98
    年3 月下旬某日，在前開居所內，將其所申辦前開國泰世華
    帳戶存摺、金融卡及密碼，提供予被告戊○○，再由被告戊
    ○○於稍後，在前開超商門口，轉交予同一成年人；而前開
    高銀、中小企銀、國泰世華帳戶，嗣遭詐欺集團成員分別持
    向附表所示被害人，各詐取該附表所示財物得逞等情，為被
    告2 人所不爭執，並經附表所示被害人分別於警詢中陳述明
    確，且有匯款委託書、郵政跨行匯款申請書、匯款回條、存
    款存根，及前開高銀、中小企銀、國泰世華帳戶開戶資料、
    交易明細表在卷可稽，自均堪認定。
  (二)被告2 人雖分別陳明係為貸款、擔任借款保證人，始應對方
    要求提供帳戶，並提出廣告紙乙份為證，惟被告2 人此部分
    所辯縱均屬實，僅能認定被告2 人交付前開帳戶之「動機」
    ，非在直接換取該帳戶之對價。而「動機」固為科刑時應審
    酌事項之一，但除極少數刑罰條文認係犯罪要素外，通常並
    非以之為犯罪構成要件，換言之，「動機」與「犯罪故意」
    ，在審認特定犯罪存否之過程中，核屬應予明確劃分之二事
    ，出於正當甚且係可堪憐憫之良善動機，均僅為量刑時之審
    酌事項，尚不能執此遽謂行為人欠缺犯罪故意或幫助犯特定
    罪之未必故意，是故被告2 人以貸款等「動機」推論自己欠
    缺幫助他人犯罪之意云云，原無足憑信。
  (三)本院茲經核，取得特定帳戶之存摺、金融卡及密碼後，即得
    經由該帳戶提、匯款項，是以將自己所申辦帳戶之存摺、金
    融卡及密碼交付予欠他人，即等同將該帳戶之使用，置外於
    自己之支配範疇，而容任該他人可得恣意為之，原為曾使用
    金融卡之人所週知；又邇來各式各樣之詐欺取財犯罪類型層
    出不窮，該等犯罪多係利用他人之帳戶以躲避警方追查，並
    迭經媒體廣為披載、報導，此亦應為稍具知識、經驗之人，
    本於一般認知能力所能知悉，被告2 人自俱無諉為不知。被
    告2 人卻猶分別將前開高銀、中小企銀、國泰世華帳戶之存
    摺、金融卡及密碼交付他人，則被告2 人於交付之際，自均
    具縱令該等帳戶遭作為詐欺取財使用亦無違本意之幫助詐欺
    取財未必故意無訛，尚不因被告己○○於提供帳戶數日後，
    曾辦理掛失手續而有不同之認定，被告2 人關於自己欠缺幫
    助他人犯罪意思等所辯，係屬卸責之詞，並非事實。
  (四)綜上，本案事證明確，被告2 人犯行均堪認定，應依法論科
    。
二、查該取得、持用前開高銀、中小企銀、國泰世華帳戶之存摺
    、金融卡及密碼之詐欺集團成員，共同基於意圖為自己不法
    所有之犯意聯絡，向附表所示被害人施用詐術並詐得款項，
    所為均係犯刑法第339 條第1 項之詐欺取財罪。惟被告2 人
    將自己或親友申辦之帳戶，提供予欠缺信賴關係之他人使用
    ，並不能逕與向附表所示被害人施以欺罔之詐術行為等視，
    且亦無證據證明被告2 人曾參與詐欺取財犯行之構成要件行
    為，是故被告2 人俱僅係對於他人遂行之詐欺取財犯行，資
    以助力，所為均係犯刑法第339 條第1 項、第30條第1 項前
    段之詐欺取財罪幫助犯，爰依刑法第30條第2 項之規定，減
    輕其刑。被告戊○○以一「同時」提供前開高銀、臺灣中小
    企銀帳戶之行為，幫助詐欺集團成員分別向附表編號1 至3
    所示之被害人詐欺取財得逞，為想像競合犯，應從一重以幫
    助犯詐欺取財罪論處；其提供前開臺灣中小企銀帳戶，因而
    幫助詐欺集團成員向附表編號3 所示被害人詐欺取財得逞之
    犯行，雖未據起訴，惟該部分與檢察官已起訴之部分，既有
    想像競合犯之裁判上一罪關係，自為起訴效力所及，本院自
    當併予審理。被告戊○○「同時」提供前開高銀、臺灣中小
    企銀帳戶之幫助詐欺取財犯行（下稱第一罪），及提供前開
    國泰世華帳戶之幫助詐欺取財犯行（下稱第二罪），犯罪時
    點迥異，顯係出於各別犯意為之者，應予分論併罰。末刑法
    第28條之共同正犯，係指2 人以上共同實行犯罪之行為者而
    言，幫助他人犯罪，並非實施正犯，縱事實上雖有2 人以上
    同就犯罪行為施以助力，也係屬各該行為人自負幫助責任之
    問題，要無適用該法條之餘地（最高法院33年上字第793 號
    判例意旨參照），準此，被告2 人間就提供前開國泰世華帳
    戶之幫助詐欺取財犯行，尚無由論以共同正犯，而係應各負
    自己責任，併予指明。
三、就被告戊○○所犯第二罪及被告己○○部分，原審同此事實
    認定，並審酌被告2 人提供帳戶幫助犯罪，使犯罪難以追查
    而易於脫免處罰，及被告2 人犯後態度均難認良好等情，各
    依刑法第30條第2 項、第339 條第1 項、第41條第1 項前段
    之規定，逕以簡易判決分別判處被告戊○○有期徒刑3 月、
    被告己○○有期徒刑2 月，且均諭知如易科罰金，以新臺幣
    （下同）1,000 元折算1 日，經核認事用法並無不合，量刑
    亦稱妥適，均應予維持。被告2 人上訴意旨猶執陳詞，否認
    此部分犯行，均屬無理由，應予駁回。
四、原審就被告戊○○所犯第一罪部分之判決，固非無見。惟原
    審僅就附表編號1 、2 所示之犯行予以論科，未及審酌檢察
    官移送併辦之附表編號3 所示犯行，自有未合，被告戊○○
    上訴否認此部分犯行，雖亦無理由，惟原判決此部分既有前
    開可議之處，自應由本院將原判決此部分暨定執行刑均予撤
    銷。審酌被告戊○○提供自己之帳戶幫助他人遂行財產犯罪
    ，致使真正犯罪者難以被查獲，助長社會犯罪風氣，行為確
    實可議，惟念其於偵審程序中，就提供自己帳戶之客觀事實
    ，全然坦言不諱，再斟以附表編號1 至3 所示被害人所受損
    害之程度等一切情狀，爰量處如主文第2 項所示之刑，並諭
    知以1,000 元折算1 日之易科罰金折算標準。
五、被告戊○○前開經撤銷改判所處之刑與駁回上訴部分所處之
    刑，應定應執行之刑，並諭知同前之易科罰金折算標準。
據上論斷，依刑事訴訟法第455 條之1 第1 項、第3 項、第369
條第1 項前段、第368 條、第364 條、第299 條第1 項前段，刑
法第339 條第1 項、第30條第2 項、第55條、第41條第1 項前段
、第51條第5 款，刑法施行法第1 條之1 ，判決如主文。
本案經檢察官丙○○到庭執行職務。
中    華    民    國    99    年    6     月    8     日
                  刑事第十一庭  審判長法  官  黃三友
                                      法  官  陳億芳
                                      法  官  莊珮吟
以上正本證明與原本無異。
本判決不得上訴。
中    華    民    國    99    年    6     月    8     日
                                      書記官  鍾淑美
┌────────────────────────────────┐
│附表：                                                          │
├─┬────┬────────┬───────┬────────┤
│編│被 害 人│匯款時點（民國）│匯款之金額    │匯入之帳戶      │
│號│        │                │（新臺幣）    │                │
├─┼────┼────────┼───────┼────────┤
│1 │甲 ○ ○│98年3 月16日    │3 萬元        │前開高銀帳戶    │
├─┼────┼────────┼───────┼────────┤
│2 │乙○○○│98年3 月16日    │3 萬元        │前開高銀帳戶    │
├─┼────┼────────┼───────┼────────┤
│3 │庚○○○│98年3 月16日    │6 萬元、4 萬元│前開中小企銀帳戶│
├─┼────┼────────┼───────┼────────┤
│4 │丁 ○ ○│98年4 月7 日    │12萬元        │前開國泰世華帳戶│
└─┴────┴────────┴───────┴────────┘
◎附錄本案所犯法條：
《刑法第339 條第1 項》
意圖為自己或第三人不法之所有，以詐術使人將本人或第三人之
物交付者，處5 年以下有期徒刑、拘役或科或併科1,000 元以下
罰金。
《刑法施行法第1 條之1 》
中華民國94年1 月7 日刑法修正施行後，刑法分則編所定罰金之
貨幣單位為新臺幣。
94年1 月7 日刑法修正時，刑法分則編未修正之條文定有罰金者
，自94年1 月7 日刑法修正施行後，就其所定數額提高為30倍。
但72年6 月26日至94年1 月7 日新增或修正之條文，就其所定數
額提高為3 倍。

司法院資訊處製作；財團法人民間司法改革基金會備份。
